【裁判字號】    97,訴,933
【裁判日期】    970915
【裁判案由】    殺人未遂
【裁判全文】
臺灣基隆地方法院刑事判決               97年度訴字第933號
公  訴  人  臺灣基隆地方法院檢察署檢察官
被      告  丙○○
義務辯護人  甲○○
上列被告因殺人未遂案件，經檢察官提起公訴（97年度偵字第
1960號），本院判決如下：
    主  文
丙○○殺人未遂，處有期徒刑伍年陸月。
扣案之菜刀壹把沒收。
    事  實
一、丙○○與乙○○係為男女朋友關係，並同居在其位於臺北縣
    金山鄉重和村六股林口60號2 樓住處，為家庭暴力防治法第
    3 條第2 款所規定之家庭成員。於民國97年5 月4 日13時許
    ，在丙○○位於上址住處，乙○○因不滿其等2 人合夥賣花
    時，丙○○竟未告知乙○○即自行找人拔花，而與丙○○發
    生爭吵，嚴重口角，丙○○一時氣憤難耐逕至廚房取出其所
    有菜刀1 把，竟因氣憤難平，頓蒙殺人之故意，走至陽台處
    ，先揚言要殺死乙○○，並自後方抓住正蹲地上用菜籽之乙
    ○○的頭髮，持刀柄猛敲乙○○的頭部，隨後持菜刀朝乙○
    ○的後頸部接續揮砍3 刀，再欲將乙○○身體翻轉到面對著
    丙○○，乙○○一面高喊：「不要殺我」等語，一面用手阻
    擋護頸，致乙○○受有後頸部及背部8 ，6 ，5 公分多處深
    切割傷、左手背食指掌指骨關節切割傷3x2 公分、皮膚缺損
    並部分伸肌腱斷裂、右肩4 公分切割傷併部分鎖骨手損、右
    手中指3 公分、食指掌指骨關節處2 公分切割傷併伸肌腱受
    損斷裂、右膝4 公分切割傷。丙○○仍不罷休，猶要繼續徒
    持刀揮砍，乙○○則趁隙跑到一樓房間將門鎖上。未久，驚
    見丙○○仍持刀在外面等候，並再揚稱：「要給你死！」等
    語，乙○○不得不再從後門逃到住在附近的親屬陳坤住處求
    援，始倖免於難。嗣於同日13時30分許，警方據報後至丙○
    ○住處，經丙○○同意後，警方始扣得上開丙○○所有供犯
    罪所用之菜刀1 支。
二、案經乙○○訴由臺北縣警察局金山分局報告臺灣基隆地方法
    院檢察署檢察官偵查起訴。
    理  由
壹、證據能力之認定：
    按被告以外之人於審判外之言詞或書面陳述，除法律有規定
    者外，不得作為證據；又被告以外之人於審判外之陳述，雖
    不符合同法第159 條之1 至第159 條之4 之規定，但經當事
    人於審判程序同意作為證據，法院審酌該言詞陳述或書面陳
    述作成時之情況，認為適當者，亦得為證據。當事人、代理
    人或辯護人於法院調查證據時，知有第159 條第1 項不得為
    證據之情形，而未於言詞辯論終結前聲明異議者，視為有前
    項之同意，刑事訴訟法第159 條第1 項及第159 條之5 分別
    定有明文。經查，本判決所引用之各該被告以外之人於審判
    外之陳述（包含書面陳述），雖屬傳聞證據，但當事人於本
    院準備程序及審判期日中均表示同意作為證據方法而不予爭
    執，且迄至言詞辯論終結前亦未再聲明異議，本院審酌上開
    證據資料製作時之情況，尚無違法不當及證明力明顯過低之
    瑕疵，亦認為以之作為證據應屬適當，故揆諸前開規定，爰
    逕依刑事訴訟法第159 條之5 規定，認前揭證據資料均有證
    據能力。
貳、實體部分：
一、訊據被告丙○○坦承於上開揭時、地持其所有之菜刀自被害
    人乙○○後頸部砍殺之事實不諱。又經查：
  (一)被告如何於上揭時、地，與被害人李飛龍爭執，憤而持刀揮
    砍被害人頭、頸部各1 刀之事實，迭據被告丙○○於警訊、
    偵訊及本院審理時坦白承認，核與被害人乙○○於本院審判
    時到庭指述之被害情節相符，而被害人因此受有後頸部及背
    部8 ，6 ，5 公分多處深切割傷、左手背食指掌指骨關節切
    割傷3x2 公分、皮膚缺損並部分伸肌腱斷裂、右肩4 公分切
    割傷併部分鎖骨手損、右手中指3 公分、食指掌指骨關節處
    2 公分切割傷併伸肌腱受損斷裂、右膝4 公分切割傷等傷害
    ，亦有長庚紀念醫院基隆分院診斷證明書、病歷資料一份在
    卷可參（見97年度偵字第1960號偵查卷第13、38-85 、96-9
    9 頁）。復有搜索、扣押筆錄、刑案現場暨被害人受傷之照
    片在卷可按（見同上偵查卷第16-28 頁）；並有被告作案所
    用之菜刀1 把扣案足資佐證。是認被告之任意性自白核與事
    實相符，應堪採為證據。
  (二)被告雖辯稱僅持刀砍被害人乙○○後頸部2 刀云云，而證人
    乙○○則證稱，被告持刀砍伊後頸部3 刀等語。然依照前引
    長庚紀念醫院基隆分院診斷證明書、病歷資料一份，足以證
    明被害人乙○○後頸部有3 處深切割傷，應係遭被告持刀朝
    被害人後頸部砍傷，至被害人所受之其他傷害，則應係被告
    與證人方正銜於僵持搶刀之過程中所致，自亦屬被告殺害被
    害人乙○○過程中所致之傷害，是被害人乙○○因受被告持
    刀砍傷，因而受有上述傷害之事實即堪認定，被告辯稱僅持
    刀砍被害人後頸部2 刀云云，核與事證不符，不足採信。
  (三)按刑法上之故意，分直接故意（確定故意）與間接故意（不
    確定故意），「行為人對於構成犯罪之事實，明知並有意使
    其發生者」為直接故意（刑法第13條第1 項）。「行為人對
    於構成犯罪之事實，預見其發生而其發生並不違背其本意者
    」為間接故意（刑法第13條第2 項）。間接故意對犯罪事實
    之發生，客觀上有預見之可能，主觀上亦不違背其本意（最
    高法院87年度台上字第2716號判決意旨參照）。次按殺人決
    意，乃行為人主觀意念。而主觀決意，透過行為外顯。行為
    人以外之人，可經由外顯行為（包括準備行為、實施行為及
    事後善後行為），綜合判斷而得探知，亦即應審酌當時所存
    在之一切客觀情況，例如行為人與被害人之關係、行為人與
    被害人事前之仇隙是否足以引起殺人之動機，行為當時之手
    段是否猝然致被害人難以防備，攻擊時之力勁是否猛烈足資
    使人斃命、攻擊所用之器具、攻擊部位、次數、用力之強弱
    ，及犯後處理情況等全盤併予審酌。查人體頭部係人之生命
    中樞，內有主司運動、感覺、記憶、動作協調等功能之大腦
    、小腦及調節血壓、呼吸等重要功能之腦幹等重要器官，而
    頸部則為人體重要呼吸器官，構造均甚為脆弱，且不堪外力
    重擊，倘受刀器砍擊，極易造成大量出血而致死亡結果之危
    險，乃一般人所皆知之事。查被告與被害人乙○○係長期同
    居之男女朋友關係，乙○○因不滿其等2 人合夥賣花時，丙
    ○○竟未告知乙○○即自行找人拔花，而與丙○○發生爭吵
    ，嚴重口角，因而引發被告持刀砍傷被害人乙○○，被告係
    乘被害人蹲地上用菜籽，從自後方抓住被害人乙○○的頭髮
    ，猝然持鋒利之菜刀，往人體要害之後頸部砍殺，致被害人
    受有上述嚴重後頸部等傷害，已可見被告施力之猛，再參酌
    被告持刀朝證人被害人乙○○後頸部要害砍殺，被害人趁隙
    逃至一樓房間將門鎖上，繼而從後門逃到住在附近的親屬陳
    坤住處求援，始倖免於難，迄於同日13時30分許，警方據報
    後前往處理，並扣得被告行兇用之菜刀，顯見被告係因與被
    害人乙○○長期感情不睦，案發時證人又因細故發生嚴重爭
    吵，被告在盛怒之際，因而萌生使被害人乙○○死亡亦在所
    不惜之不確定殺人故意。
  (四)義務辯護人為被告辯稱，被告於行為時有上開刑法第19條第
    2 項所規定，因精神障礙，致辨識行為違法之能力，顯著減
    低之情形云云，查被告自承案發前係因與被害人合夥賣花之
    情事發生糾紛，被害人一直辱罵伊，又以被告於事發約半小
    時後後，警方據報前往，隨即帶同被告至警局製作筆錄，被
    告就本案事情相關陳述並無任何模糊，就案發之情節仍能清
    楚供述，是被告與被害人發生爭執後，被告自我控制能力及
    處事手段縱因被害人辱罵，因而情緒高漲易怒、難受控制，
    然自其案發當時與通常一般人無異，顯見是非判斷能力尚未
    因受顯然較通常一般人減損，而被告於行為時之精神狀態並
    未顯然低於通常一般常人甚明。尚難認被告於行為時對外界
    事理之理解能力有何喪失或顯然減退之情狀，是義務辯護上
    述為被告辯護之旨，尚難為有利於被告之認定。
  (五)綜上，本案事證明確，被告之犯行洵堪認定，應依法論科。
二、論罪科刑：
  (一)被告與被害人乙○○於本案案發時為男女朋友同居關係，業
    據被告供明在卷，核與證人乙○○所證相符，2 人間具有家
    庭暴力防治法第3 條第2 款之家庭成員關係，被告持扣案菜
    刀殺害被害人乙○○未得逞，核其所為，係犯刑法第271 條
    第2 項、第1 項殺人未遂罪。被告先後以菜刀砍殺被害人乙
    ○○後頸部、背部等等身體部位，均係基於一個殺人決意，
    達成同一犯罪之各個舉動，均屬該次殺人行為之接續動作，
    自僅成立殺人未遂一罪。又被害人與被告間係屬家庭成員關
    係，家庭成員間故意實施家庭暴力行為而成立其他法律所規
    定之犯罪，為家庭暴力罪，家庭暴力防治法第3 條第1 款、
    第2 條第2 項定有明文，是以被告所犯前開殺人未遂罪，自
    屬家庭暴力防治法所規定之家庭暴力罪。
  (二)被告已著手於殺人行為之實行，惟未生被害人死亡之結果，
    為未遂犯，爰依殺人既遂罪之刑減輕之。
  (三)本院審酌被告前無不良素行，有臺灣高等法院被告前案紀錄
    表在卷可參，其因與被害人乙○○係為男女朋友之同居關係
    ，被害人因不滿其等2 人合夥賣花發生爭執，被告丙○○一
    時氣憤難耐至廚房取出其所有菜刀1 把，揮砍被害人後頸部
    等處，而犯下本案，被害人乙○○雖倖免於難，然所受傷勢
    不輕，並衡酌被害人於本院審理時表示不願意原諒被告，暨
    被告犯後坦承犯行之態度等及其他一切情狀，量處如主文所
    示之刑。
三、沒收部分：
    扣案之菜刀1 把係被告所有，供本案犯罪之用，爰依刑法第
    38條第1 項第2 款規定宣告沒收。
據上論斷，應依刑事訴訟法第299 條第1 項前段，家庭暴力防治
法第2 條第2 項，刑法第11條前段、第271 條第2 項、第1 項、
第25條第2 項、第38條第1 項第2 款，判決如主文。
本案經檢察官丁○○到庭執行職務。
中    華    民    國    97    年    9     月    15    日
                  刑事第三庭審判長法    官   鄭景文
                                  法    官   陳姵君
                                  法    官   黃永定
金以上正本證明與原本無異。
如不服本判決應於收受本判決後10日內向本院提出上訴書狀，其
未敘述上訴理由者，並得於提起上訴後10日內向本院補提理由書
狀（均須按他造當事人之人數附繕本。）「切勿逕送上級法院」
中    華    民    國    97    年    9     月    15    日
                                  書 記 官    劉珍珍
附錄論罪法條
刑法第271條第2項、第1項
I殺人者，處死刑、無期徒刑或 10 年以上有期徒刑。
II前項之未遂犯罰之。
III預備犯第 1 項之罪者，處 2 年以下有期徒刑。


司法院資訊處製作；財團法人民間司法改革基金會備份。
